【裁判字號】    95,自,35
【裁判日期】    950905
【裁判案由】    損害債權
【裁判全文】
臺灣臺北地方法院刑事判決                95年度自字第35號
自  訴  人  丙○○
            乙○○
自訴代理人  蔡調彰律師
被      告  甲○○
選任辯護人  詹文凱律師
上列被告因損害債權案件，經自訴人等提起自訴，本院判決如下
：
    主  文
甲○○債務人於將受強制執行之際，意圖損害債權人之債權，而
處分其財產，處有期徒刑伍月，如易科罰金，以銀元參佰元即新
台幣玖佰元折算壹日。
    事  實
一、甲○○係丙○○、乙○○之父黃光昭生前在台聘僱之職員，
    黃光昭於民國64年4月28日逝世後，甲○○繼續留任管理丙○○、乙○○家族在台產業，並按月支薪。甲○○自76年10
    月8日至80年8月24日將丙○○、黃成族家族在台如附表所示
    之6筆產業移轉登記予他人。丙○○、乙○○就其中附表編
    號三起訴請求甲○○給付土地價款，經本院於92年7月18日
    以91年度重訴字第2711號判決甲○○應給付丙○○新台幣（
    下同）11,643,657元，應給付乙○○5,259,270元，並分別
    諭知供擔保准予假執行，經臺灣高等法院於93年4月28日以
    92年度重上字第470號駁回上訴，最高法院以93年度台上字
    第1806號發回，臺灣高等法院於94年3月22日以93年度重上
    更(一)字第111號駁回上訴，現上訴最高法院中。另乙○○就
    其中附表編號四、五部分起訴請求甲○○給付土地價款，經
    本院於94年1月18日以93年度重訴字第696號判決被告應給付
    乙○○11,787,367元，經臺灣高等法院於95年1月3日以94年
    度重上字第95號判決駁回上訴，並經最高法院於95年4月28
    日判決駁回上訴確定。丙○○與乙○○為確保將來強制執行
    ，聲請本院以89年度執全字第3083號假扣押裁定，經本院以
    89年度民執全字第1646號假扣押執行查封甲○○所有之臺北
    市○○○路○段169號5樓之4、15樓之4、15樓之5、地下1、2
    樓停車位及臺北市○○區○○段44地號土地持分（下稱甲○○所有之建物、基地）。乙○○依本院91年度重訴字第2711
    號判決主文第5項，於92年8月11日以92年度存字第3222號提
    存1,754,000元供擔保，聲請本院92年度執字第28290號調本
    院89年度執全字第1646號假扣押案卷，執行甲○○所有之建
    物、基地，經鑑價後先後分別定期於94年9月1日、同年11月
    3日公告拍賣，甲○○於94年1月3日拍賣前以94年度存字第
    4958、4959號提供反擔保，經本院以94年11月6日北院錦89
    執全黃字第1646號囑託塗銷查封登記書，撤銷本院89年度執
    全字第1646號假扣押執行及塗銷甲○○所有之建物、基地查
    封登記，並以本院94年11月6日北院錦92執黃字第28290號通
    知撤銷假執行。而甲○○竟於本院判決其應給付並准予假執
    行，且經乙○○供擔保假執行其所有之建物、基地已定期拍
    賣，於受強制執行及即將受強制執行之際，提供反擔保撤銷
    假扣押及假執行查封後之94年11月8日，意圖損害丙○○乙○○之債權，竟提供其所有之建物、基地為安泰商業銀行股
    份有限公司（下稱安泰銀行）設定最高限額4千2百萬元之第
    一順位抵押權，又於同年11月14日提供其所有之建物、基地
    為林溪河設定本金最高限額2千萬元之第二順位抵押權而處
    分其財產。
二、案經丙○○、乙○○提起自訴。
    理  由
一、訊據被告甲○○對於上揭處分財產之事實雖供承不諱，有本
    院審判筆錄可稽，惟矢口否認有何損害自訴人丙○○、乙○○債權之意圖，辯稱：(一)伊已受強制執行之債權提供反擔保
    免為假執行，則自訴人之債權已獲足額擔保，無受損害之虞
    ，自非被害人，無資格提起本件自訴；(二)被告為解決與自訴
    人間之民事訟爭及提供反擔保之保證金，向銀行及私人借貸
    ，故於撤銷查封後，以其所有之建物、基地供銀行及債權人
    設定抵押為擔保，並無不當，對財產總價值亦無減損；(三)自
    訴人丙○○已獲償6,750,270元，自訴狀中並未提及，有虛
    報債權金額情形，而自訴人乙○○11,787,364元部分，在自
    訴人設定抵押權時尚未確定，自訴人亦未為假執行，並無「
    將受強制執行之際」要件之存在云云。惟查：
  (一)按刑法第356條之損害債權罪，係以保護債權人之債權受償
    可能性為其規範目的。首先觀其客觀要件：所謂「債務人」
    者，是指在執行名義上負有債務之人，因此本罪必須以債權
    人業已取得執行名義為其前提條件，而執行名義，則以強制
    執行法第4條第1項各款所定之情形為限，此有最高法院55年
    台非字第118號判決、53年台非字第143號判決等可資參照；
    而強制執行法第4條第1項第2款亦規定，假扣押、假處分、
    假執行之裁判均得為執行名義，是有關假扣押、假執行等保
    全程序，同為刑法第356條所指之強制執行，應無疑義，倘
    假扣押、假執行等保全程序，無刑法第356條損害債權罪之
    適用，則債務人於該保全程序，仍得恣意脫產，債權人縱於
    嗣後取得勝訴之確定判決，亦屬枉然，對債權人債權之保障
    ，將形同具文；再者，條文中所謂「將受強制執行之際」，
    係指債權人對債務人取得執行名義起，至強制執行程序完全
    終結前之此一期間而言，因此若債務人於法院裁定准予假扣
    押後，依強制執行法第4條第1項第2款之規定，即屬已取得
    執行名義，即使其處分財產之時間，係在起訴之前，但既於
    取得假扣押裁定之後，自與刑法第356條所謂債務人於將受
    強制執行之際相當，最高法院58年度臺上字第1812號判決亦
    採斯旨；又按按執行名義欠缺實質要件，僅生得否強制執行
    之問題而已，苟債權人已取得宣示假執行之終局判決之執行
    名義，且該執行名義已具備形式之合法要件，債務人即不得
    處分其財產以損害債權，否則應論以刑法第356條之罪，臺
    灣高等法院暨所屬法院67年度法律座談會研討結果可資參照
    。是解釋上，其債權之範圍當以一旦經由債務人之毀壞、處
    分或隱匿行為實施，其結果足以危及債權人業經法律確認之
    債權受償可能性為限，至該財產是否受查封，當非所問。
  (二)自訴人丙○○、乙○○於89年間向本院聲請假扣押被告之財
    產，本院於89年6月2日以89年度裁全字第3083號裁定自訴人
    等得以560萬元對被告之財產在7,893,973元之範圍內為假扣
    押，而被告得以7,893,973元供擔保得免為或撤銷假扣押；
    又自訴人乙○○就附表編號三部分提起請求給付土地價款之
    訴，本院於92年7月18日以91年度重訴字第2711號判決被告
    應給付自訴人乙○○5,259,270元，且自訴人乙○○得以
    1,754,000元供擔保得為假執行，但被告於假執行程序實施
    前，得以5,259,270元預供擔保免為假執行。嗣自訴人乙○○於92年8月11日提存1,754,000元後，本院依法查封被告甲○○所有之建物、基地，而被告於94年1月3日分別提供反擔
    保7,893,973元及5,259,270元，本院即於94年11月6日塗銷
    查封，免為上述假扣押及假執行。被告甲○○雖辯稱，自訴
    人丙○○已獲償6,750,270元，而伊已提供反擔保免予撤銷
    查封，則其設定抵押之行為對財產總價值亦無減損；惟犯罪
    是否成立，應以行為時之行為是否符合構成要件為準，本案
    中法院既已准予假扣押、假執行，則債務人所有之財產即顯
    有受強制執行之可能，縱使法院執行之後債權人已陸續獲償
    ，亦應同樣無解於其早先為處分行為時之刑責。況債務人財
    產最終究竟扣押、執行之數額與價值係屬多少，難於假扣押
    、假執行執行名義發出時即可得知，而債務人即使提供全額
    之反擔保，然如債權於未獲清償前所生之利息及訴訟費用等
    費用，即超過原先提供反擔保之價額，對債權人之債權受償
    可能性即有損害之可能性；且被告以其名下之不動產屢向銀
    行或私人抵押借貸，亦足徵其有處分財產以損害自訴人等債
    權之意圖。是其前開所辯顯有所誤，無非飾詞，均不足採信
    。
  (三)又自訴人乙○○就附表編號四、五部分提起請求給付土地價
    款之訴，經本院於94年1月18日以93年度重訴字第696號判決
    被告應給付乙○○11,787,367元，經臺灣高等法院於95年1
    月3日以94年度重上字第95號判決駁回上訴，並經最高法院
    於95年4月28日裁定駁回上訴確定。按刑法第356條所謂「將
    受強制執行之際」，乃指債務人所負債務，經債權人取得強
    制執行名義後，強制執行程序尚未終結之期間而言。又確定
    之終局判決為強制執行法第4條第1項第1款所規定之執行名
    義，則以該確定終局判決為執行名義之執行程序未終結前，
    仍屬「將受強制執行之際」至明。被告甲○○將其所有之臺
    北市○○○路○段169號5樓之4、15樓之4、15樓之5、地下1
    、2樓停車位及臺北市○○區○○段44地號土地持分，於94
    年11月8日設定第一順位抵押予安泰銀行，於同年11月14日
    設定第二順位抵押予林溪河，此有臺北市○○區○○段0000
    -0000地號土地登記第二類謄本、臺北市○○區○○段0000-
    000、00000-000、00000-000、00000-000、00000-000建號
    建物登記第二類謄本各1份在卷可憑，而自訴人乙○○就前
    開確定判決尚未聲請強制執行，自該當於「將受強制執行之
    際」之要件無誤。被告甲○○雖辯稱：為解決與自訴人間之
    民事訟爭及提供反擔保之保證金，向銀行及私人借貸，故於
    撤銷查封後，以其所有之建物、基地供銀行及債權人設定抵
    押為擔保，並無不當，對財產總價值亦無減損云云，惟按債
    務人所有之總財產，為全體債權人債權之抽象擔保，苟將處
    分後之財產所得用以清償特定債權人，勢必將造成其他債權
    人追索無門；被告明知對自訴人丙○○及乙○○尚有其他債
    務尚未清償，兩造間上有其他民事訟爭，而仍將其所有之建
    物、基地設定第一、二順位抵押予安泰銀行及林溪河等情，
    勢必已預見將導致自訴人等之債權受有損害，並意欲其發生
    ，顯見被告於抵押其所有之建物、基地之際，應有損害債權
    人即自訴人等之意圖，已至為灼然，被告前揭所辯，亦為臨
    訟卸責之詞，不足採信。
  (四)縱上各節，被告甲○○損害自訴人等債權之犯行事證明確，
    所辯顯係飾卸之詞，其堪以認定，應依法論科。
二、核被告甲○○所為，係犯刑法第356條損害債權罪。被告先
    後2次設定抵押之行為，係於密切接近之時間接續實施，並
    僅侵害同一法益，各行為之獨立性極為薄弱，依一般社會健
    全觀念，在時間差距上，難以強行分開，在刑法評價上，應
    視為數個舉動之接續施行，合為包括一行為予以評價，為接
    續犯。被告以一設定抵押之行為，同時損害自訴人丙○○及
    乙○○之債權，觸犯數罪名，為想像競合犯，應從一重之損
    害債權罪處斷。爰審酌被告為阻礙自訴人等追償債權，而將
    系爭土地及建物等設定抵押之犯罪動機與手段，並且執行名
    義之債權復高達數千萬元，自訴人等因被告處分行為，將致
    其債權無法圓滿行使，渠犯罪後猶飾詞狡辯、犯後態度不佳
    等一切情狀，量處如主文所示之刑，並諭知易科罰金之折算
    標準。被告行為後，刑法施行法第1之1條業於95年6月14日
    增訂公布，於95年6月16日生效施行，該條規定：「中華民
    國94年1月7日刑法修正施行後，刑法分則編所定罰金之貨幣
    單位為新臺幣。94年1月7日刑法修正時，刑法分則編未修正
    之條文定有罰金者，自94年1月7日刑法修正施行後，就其所
    定數額提高為30倍。但72年6月26日至94年1月7日新增或修
    正之條文，就其數額提高為3倍。」查本件論罪科刑之刑法
    分則編條文（詳見上述）為72年6月25日以前即已制訂生效
    、72年6月26日至94年1月7日均未曾修正、且條文中定有罰
    金規定之條文，於95年7月1日即94年1月7日刑法修正施行後
    ，固應依刑法施行法第1之1條規定，改以新臺幣計算罰金數
    額，且提高罰金數額至30倍；然被告行為時，依上開刑法分
    則編條文、罰金罰鍰提高標準條例第1條、現行法規所定貨
    幣單位折算新臺幣條例第2條規定，罰金數額則係以銀元（
    即新臺幣元之3倍折算）計算、提高為2倍至10倍。況倘於個
    案中宣告罰金刑時，依修正前刑法第33條第5款規定，罰金
    最低額可為銀元1元（即新臺幣3元），然依修正後刑法第33
    條第5款規定，罰金最低額則為新臺幣1,000元，此種行為後
    法律有變更之情形，比較結果，行為後之法律並無較有利於
    行為人可言，本院自應以刑法94年1月7日修正前，仍依銀元
    計算罰金數額，且未依刑法施行法第1之1條規定提高罰金數
    額至30倍之刑法分則編條文論處。併此敘明。被告於犯罪時
    之刑法第41條第1項前段規定：「犯最重本刑為5年以下有期
    徒刑以下之刑之罪，而受6個月以下有期徒刑或拘役之宣告
    ，因身體、教育、職業、家庭之關係或其他正當事由，執行
    顯有困難者，得以1元以上3元以下折算1日，易科罰金。」
    又被告行為時之易科罰金折算標準，修正前罰金罰鍰提高標
    準條例第2條前段（現已刪除）規定，就其原定數額提高為
    100 倍折算1日，則本件被告行為時之易科罰金折算標準，
    應以銀元300元折算1日，經折算為新臺幣後，應以新臺幣
    900元折算為1日。惟95年7月1日修正公布施行之刑法第41條
    第1項前段則規定：「犯最重本刑為5年以下有期徒刑以下之
    刑之罪，而受6個月以下有期徒刑或拘役之宣告者，得以新
    臺幣1千元、2千元或3千元折算1日，易科罰金。」比較修正
    前後之易科罰金折算標準，以95年7月1日修正公布施行前之
    規定，較有利於受刑人，則應依刑法第2條第1項前段，適用
    修正前刑法第41條第1項前段規定，定其折算標準。
三、據上論斷，應依刑事訴訟法第343條、第299條第1項前段，
    刑法第2條第1項、第356條、第55條，修正前刑法第41條第1
    項前段，修正前罰金罰鍰提高標準條例第1條前段、第2條，
    現行法規所定貨幣單位折算新台幣條例第2條，判決如主文
    。
中    華    民    國    95    年    9     月     5    日
                  刑事第十二庭審判長法  官  李英豪
                                    法  官  胡宏文
                                    法  官  曾正龍
以上正本證明與原本無異。
如不服本判決，應於判決送達後10日內，向本院提出上訴狀。
                                    書記官  彭自青
中    華    民    國    95    年    9     月    7     日
附表
┌──┬──────┬────┬──────┐
│編號│移轉登記時間│買受人  │買賣價金    │
├──┼──────┼────┼──────┤
│ 一 │76年10月8日 │王郭聘  │ 8,444,524元│
├──┼──────┼────┼──────┤
│ 二 │77年9月10日 │蔡陳翠美│18,291,631元│
├──┼──────┼────┼──────┤
│ 三 │78年1月21日 │蔡陳翠美│ 6,302,231元│
├──┼──────┼────┼──────┤
│ 四 │78年3月7日  │陽名聲  │ 6,895,771元│
├──┼──────┼────┼──────┤
│ 五 │78年6月29日 │張瑞松  │ 7,316,000元│
├──┼──────┼────┼──────┤
│ 六 │80年8月24日 │方陳嘉雀│11,328,781元│
└──┴──────┴────┴──────┘
附錄本案論罪科刑法條全文：
刑法第356條
債務人於將受強制執行之際，意圖損害債權人之債權，而毀壞、
處分或隱匿其財產者，處2年以下有期徒刑、拘役或500元以下罰
金。


司法院資訊處製作；財團法人民間司法改革基金會備份。
